【裁判字號】    99,上易,643
【裁判日期】    990825
【裁判案由】    侵權行為損害賠償
【裁判全文】
臺灣高等法院民事判決                 99年度上易字第643號
    上  訴  人  乙○○
    被上訴  人  甲○○
上列當事人間請求侵權行為損害賠償事件，上訴人對於中華民國
99 年6月1日臺灣士林地方法院99年度訴字第368案號第一審判決
提起上訴，本院於99年8月11日言詞辯論終結，判決如下：
    主  文
上訴駁回。
第二審訴訟費用由上訴人負擔。
    事實及理由
一、上訴人主張：被上訴人於97年2月26日下午2時30分在原審法
    院刑事庭第九法庭審理96年度易字2129號刑事案件時，竟在
    法庭上發表：「告訴人（即上訴人，下同））一直在誣告我
    」、「被告訴人誣告後，就沒有做生意」、「請告訴人不要
    再誣告我」、「之前告訴人都找人作偽證」等言論，被上訴
    人上開言詞不法侵害上訴人之名譽權，造成上訴人精神上受
    有莫大痛苦，爰依民法第184條第1項、第195條第1項等規定
    ，求為命被上訴人應給付上訴人新臺幣（下同）51萬元及自
    起訴狀繕本送達翌日起算法定遲延利息之判決。
    原審駁回上訴人之訴及假執行之聲請。
    上訴人就原審判決提起一部上訴，聲明：(一)原判決關於駁回
    上訴人下列第二項之訴廢棄。(二)上開廢棄部份，被上訴人應
    給付上訴人22萬元及自99年3月5日起算之法定遲延利息。補
    充略以：(一)參酌最高法院86年台上字第305號判決要旨：「
    刑法上妨害名譽罪之成立，固以公然侮辱或意圖散布於眾而
    指摘或傳述足以毀損他人名譽之事為要件。惟在民法上，若
    將足以毀損他人名譽之事表白於特定第三人，縱未至公然侮
    辱之程度，且無散布於眾之意圖，亦應認係名譽之侵害，蓋
    既對於第三人表白足以毀損他人名譽之事，則其人之社會評
    價不免因而受有貶損」。被上訴人在法庭審理時以言詞攻擊
    上訴人，使法官、檢察官及旁聽之第三人側目，侮辱性言詞
    記載於審判筆錄，上訴人之人格尊嚴受損，社會評價貶損。
    (二)被上訴人雖稱：無工作、無收入，然其每月繳交房屋貸款
    18,000元餘元，可見被上訴人並非無收入云云。
二、被上訴人聲明：上訴駁回。並以：(一)兩造間有許多訴訟，上
    訴人一直在告他，當時是審判長在法庭上問他，他很單純地
    回答審判長當時心裡感受，並無毀謗上訴人之意思。(二)上訴
    人告訴被上訴人妨害自由之刑案，雖不服臺灣高等法院檢察
    署再議處分（96年度上聲議字第6029號），亦經原審法院刑
    事庭以97年度聲判字第14號裁定駁回上訴人有關交付審判之
    聲請。(三)被上訴人所陳有關上訴人誣告及找人作偽證部分，
    可參看士林地方法院檢察署94年度偵續一字第3 號不起訴處
    分書內容之記載，且上訴人自91年間起開始對被上訴人提出
    告訴，包括殺人未遂、妨害自由、恐嚇及妨害名譽等案件，
    亦有士林地方法院檢察署書函可按。(四)上訴人所為種種不當
    行為，為社區所知悉，有何名譽可言等語抗辯。
三、兩造不爭執之事實：
  (一)兩造均係居住於臺北縣汐止市伯爵山莊社區內，上訴人為社
    區管理委員會主任委員，被上訴人為該社區住戶。
  (二)兩造發生糾紛之緣起：於91年8月27日下午1時30分許在臺北
    縣汐止市○○街3 巷之土地公廟內，被上訴人與上訴人、訴
    外人翁木川發生口角，被上訴人辱罵、恐嚇翁木川及上訴人
    ，兩造復基於傷害之犯意互相拉扯扭打傷害對方，經士林地
    方法院以93年度易字第390號刑事判決認定： 被上訴人犯連
    續公然侮辱人、連續恐嚇危害安全及傷害等罪，應執行拘役
    參拾日，如易科罰金以參佰元折算壹日；上訴人犯傷害罪，
    處拘役貳拾日，如易科罰金以參佰元折算壹日。其後被上訴
    人提起第二審上訴，仍遭本院95年度上易字第153號 駁回上
    訴確定，有上開刑事判決可按（Ａ-1，本院證物外放）。
  (三)兩造其後互相提出告訴及提起民、刑事訴訟多起（相關書類
    附於本院證物Ａ、Ｂ、Ｃ卷，外放）。
  (四)被上訴人於97年2月26日下午2時30分在原審法院刑事庭第九
    法庭審理96年度易字2129號偽造文書刑事案件時，於法庭上
    陳述：「告訴人（即上訴人）一直在誣告我」、「被上訴人
    訴人誣告後，就沒有做生意」、「請告訴人不要再誣告我」
    、「之前告訴人都找人作偽證」等言詞，有審判筆錄可憑（
    原審卷第64、78、81、82頁）。
  (五)上訴人以被上訴人誣指其殺人未遂、妨害自由罪嫌，已經檢
    察官為不起訴確定（臺灣高等法院檢察署96年度上聲議字第
    6029號、6030號）為由，亦於97年間對被上訴人提出誣告之
    告訴，經臺灣士林地方法院檢察署檢察官於98 年3月31日以
    97 年度偵字第10406號不起訴處分在案，再經臺灣高等法院
    檢察署駁回再議確定；上訴人不服再聲請交付審判，仍經原
    審法院刑事庭於97年7月2日以97年度聲判字第14號裁定駁回
    聲請，有不起訴處分書及刑事裁定可稽（原審卷第96-111頁
    ）。
四、按言論自由為人民之基本權利，憲法第11條有明文保障，國
    家應給予尊重及最大限度之維護，俾人民得以實現自我、溝
    通意見、追求真實及監督各種政治或社會活動之功能得以發
    揮，惟為兼顧對個人名譽、隱私及公共利益之保護，法律並
    非不得對言論自由依傳播方式為合理之限制，司法院大法官
    會議第509 號解釋揭櫫明確。而名譽係開放概念，一人行使
    言論自由是否因而侵害他人之名譽，構成不法，應依法益權
    衡加以判斷。上開509 號解釋旨在衡平憲法所保障之言論自
    由與名譽權兩種法益，在民事事件中，就一人行使言論自由
    ，是否構成不法侵害，基於法律秩序的統一性，應就整體法
    規範予以評價考量，因憲法為民事法之上位規範，在為民事
    法解釋時亦不應違反憲法原則及憲法精神，而應採合憲解釋
    為之。是上開509號解釋於民事法中應予適用，將 該解釋文
    揭櫫之概念及刑法第310條第3項、第311條除外規 定，置於
    民事個案中予以考量，而作為侵害名譽權行為之阻卻不法事
    由，俾使上開509號解釋揭櫫之精神在下位法律規 範中之之
    價值判斷一致，以維護法律秩序之整體性。是司法院大法官
    會議第509號解釋於民事法中應予適用，將 該解釋文揭櫫之
    概念及刑法第310條第3項、第311條除外 規定亦於民事個案
    中予以考量，作為侵害名譽權行為之阻卻不法事由。又言論
    之發表與事實之陳述不同，意見為主觀之價值判斷，無所謂
    真實與否，在民主多元社會，對於可受公評之事，縱加以刻
    薄之評論，亦受憲法之保障。惟事實陳述本身涉及真實與否
    ，行為人雖不能證明言論內容為真實，但所言為真實之舉證
    責任應有相當程度之減輕，行為人所提證據資料可認有相當
    理由確信其為真實者即已足。申言之，行為人之言詞雖損及
    他人名譽，惟其言詞屬陳述事實時，如能證明其為真實，或
    行為人雖不能證明言詞內容為真實，但依其所提證據資料足
    認為行為人有相當理由確信其為真實者；或言論屬意見表達
    ，如係善意發表，對於可受公評之事而為適當之評論者，不
    問事之真偽，均難謂係不法侵害他人之權利，尚難令負侵權
    行為損害賠償責任，最高法院96年度台上字第928號、97 年
    度台上字第970號判決為同一見解可供參考。
五、上訴人主張：被上訴人於97年2月26日下午2時30分於原審法
    院刑事庭第九法庭審理96年度易字2129號刑事案件時，竟在
    法庭上發表「告訴人（本件上訴人）一直在誣告我」、「被
    上訴人訴人誣告後，就沒有做生意」、「請告訴人不要再誣
    告我」、「之前告訴人都找人作偽證」等言論，侵害上訴人
    之名譽權乙節，固據提出上開刑事案件之審判筆錄為憑（原
    審卷第64、78、81、82頁）。惟為被上訴人所否認，並辯稱
    ：兩造間確有許多訴訟，上訴人一直在告伊，當時審判長在
    法庭上詢問，伊單純回答心裡感受，並無毀謗上訴人之意思
    等語。經查：
  (一)原審法院96年度易字第2129號偽造文書案件，係因原審法院
    95 年度訴字第296號民事判決諭知：被上訴人應給付上訴人
    15 萬元及自93年10月23 日起算之法定遲延利息，被上訴人
    為避免上訴人之假執行，與訴外人隨志芳基於共同損害上訴
    人債權之意圖，無買賣之真意，於95年8 月30日以訂立買賣
    契約為由，將被上訴人所有臺北縣汐止市○○街10 巷10號4
    樓房屋及坐落基地移轉登記於隨志芳名下，致公務員將前開
    不實之買賣事項登載於職務上所掌之建物及土地登記簿公文
    書上，涉有損害債權、使公務員登載不實等罪嫌，經檢察官
    提起公訴後，於97年2月26日下午2時30分進行刑事第一審開
    庭，法官詢問被上訴人：「對於起訴及併案事實有何意見？
    」，被上訴人因而陳述：「我不認罪，而且後來告訴人（指
    上訴人，下同）一直在誣告我，我也願意還錢，但告訴人一
    直告我，讓我一直跑法院，沒有辦法賺錢」、「之前告訴人
    都找人作偽證，只有一個檢察官看出來，我希望告訴人不要
    再告我，給我時間去賺錢」等語（原審卷第64、81頁），可
    見：被上訴人當時係因回覆法官之詢問而為陳述，意在行使
    其憲法保障之訴訟權。
  (二)查兩造自91年8月27日下午1時30分許發生侮辱、恐嚇及傷害
    之糾葛，其後雙方先後互相提出偵查告訴及民刑事訴訟，有
    相關訴訟之書類資料在卷，並為兩造所不爭執，則被上訴人
    於上開陳述中所述「上訴人一直在告我」，核與事實相符。
    雖被上訴人於陳述時使用「上訴人誣告」之詞句，惟徵之上
    訴人指訴被上訴人於91年8月27日下午5時20分駕車意圖衝撞
    上訴人之紛爭，而對被上訴人提出殺人未遂、妨害自由及妨
    害名譽等罪嫌之告訴，經士林地方法院檢察署檢察官最終於
    96年10月30日以96年度偵續二字第7號及於96年11月8日以96
    年度偵字第2642號分別為不起訴處分在案，再經臺灣高等法
    院檢察署以96年度上聲議字第6029號、第6030號駁回再議確
    定，有上開不起訴處分書可按（本院證物外放Ｃ-6、Ｃ-7）
    。是則，本件被上訴人因上訴人指訴之殺人未遂、妨害自由
    及妨害名譽等罪嫌，經檢察官為不起訴處分確定，因認上訴
    人有濫行告訴情事，並於97年2 月26日在96年度易字第2129
    號另案偽造文書案件法官訊問時隨即覆稱上訴人「誣告」云
    云，有其相當理由之確信存在，斟酌被上訴人並非熟習法律
    之人士，對於誣告罪之構成要件並非清楚知悉，且係在法庭
    上經法官訊問而快速以言詞應答行使訴訟權之情況，則其使
    用「誣告」之詞，尚難認被上訴人主觀上有侵害上訴人名譽
    權之故意，則被上訴人辯稱：伊並無毀損上訴人名譽之意思
    ，應屬可採。
  (三)就兩造於91年8月27日下午5時20分之爭執，上訴人因而對被
    上訴人提出殺人未遂、妨害自由告訴之上開刑案偵查中，雖
    有證人翁木川證稱：「當時有聽到伯爵街10巷口有3、4個男
    的說：給他死，把他撞死」云云，惟其後經承辦檢察官至現
    場勘驗，命證人翁木川及被上訴人站立之事發時位置，再令
    被上訴人於現場高喊，證人翁木川於現場並無反應，況事發
    當時現場尚有圍牆阻隔，有勘驗筆錄附卷，檢察官因而認定
    ：證人翁木川於事發當時站立之位置能否聽聞伯爵街10巷口
    之情形，確有疑問。另參酌證人周順益於偵查中證稱：伊並
    未聽見有人說「給你死」之情，而上訴人嗣對證人周順益提
    出偽證罪嫌之告訴，亦經士林地方法院檢察署檢察官以96年
    度偵字第2641號為不起訴處分確定；再證人劉杜彰證述：伊
    並未看到上訴人遭人駕車追撞之過程，證人劉主謙證陳：並
    未見到上訴人有遭人開車追撞，伊住處鐵門外之花盆並未被
    撞破，鐵門亦未遭人用腳踹踢，暨證人謝金諾證稱：伊當天
    下班回到家已7 點多，沒看到花盆破掉的情況等情，檢察官
    綜合上開證據因認證人翁木川之證詞為不可採，亦據士林地
    方法院檢察署於96年10月30日之96年度偵續二字第7號 不起
    訴處分書載述綦詳（本院證物外放Ｃ-7）。是被上訴人以上
    開不起訴處分書認定證人翁木川證詞不可信之情，因而於法
    官訊問時陳述：上訴人在其提出告訴之案件中找人作偽證，
    尚非毫無緣由，亦即被上訴人在有合理懷疑情形下，為維護
    自身權益而為訴訟防禦，應屬憲法保障訴訟權利之正當行使
    。
  (四)從而，上訴人請求被上訴人負侵權行為損害賠償責任，參之
    前開說明，應屬無據，不應准許。
六、綜上所述，上訴人依侵權行為之法律關係，請求被上訴人給
    付非財產上損害22萬元及法定遲延利息，為無理由，應予駁
    回。原審為上訴人敗訴之判決，並無不合，上訴意旨指摘原
    判決不當，為無理由，應予駁回。
七、本件結論已臻明確，兩造其餘攻防及舉證核與結論不生影響
    ，爰不再一一論述。
八、據上論結：本件上訴為無理由，依民事訴訟法第449條第1項
    、第78條，判決如主文。
中    華    民    國    99    年    8    月     25    日
                  民事第一庭
                      審判長法  官  林金吾
                            法  官  黃莉雲
                            法  官  盧彥如
正本係照原本作成。
不得上訴。
中    華    民    國    99    年    8     月    26    日
                            書記官  張淑芳

司法院資訊處製作；財團法人民間司法改革基金會備份。
